【裁判字號】    95,簡上,551
【裁判日期】    970215
【裁判案由】    詐欺等
【裁判全文】
臺灣板橋地方法院刑事判決             95年度簡上字第551號
上  訴  人  甲○○
即  被  告
選任辯護人  許玉娟律師
            周奇杉律師
            成樞律師
上  訴  人  丁○○○
即  被  告
選任辯護人  許聰元律師
            張振興律師
上列上訴人即被告因詐欺案件，不服本院94年度簡字第1274號，
中華民國95年4 月7 日第一審判決（原聲請簡易處刑案號：臺灣
板橋地方法院檢察署93年度偵字第14337 、14338 號），提起上
訴，本院管轄第二審之合議庭自為第一審判決如下：
    主  文
原判決關於丁○○○、甲○○部分均撤銷。
丁○○○、甲○○均無罪。
    理  由
一、公訴意旨略以：被告甲○○、丁○○○依其智識程度，均可
    預見提供自己之帳戶存摺、提款卡等供他人使用，將幫助他
    人掩飾該他人因重大犯罪所得之財物，詎被告丁○○○於90
    年6 月12日前往建華商業銀行信義分行開設帳號0000000000
    0000000 號之帳戶，被告甲○○則於89年7 月14日前往中國
    信託商業銀行新竹分行開設帳號000000000000號帳戶後，各
    自於不詳時地，將其上開帳戶之存摺、提款卡等物，均交付
    予某真實年籍姓名不詳「小陳」等之成年人士使用，以此方
    式幫助該「小陳」等成年人所組成之詐欺集團掩飾渠等因常
    業詐欺犯罪所得之財物。嗣被害人劉建宏於93年2 月25日，
    遭詐騙集團成員自稱是財務公司人員，受人委託要對其不利
    ，如其按指示匯款即可擺平此事，被害人劉建宏因而陷於錯
    誤，在臺北縣中和市某自動櫃員機處，匯款新台幣（下同）
    99,589元至被告甲○○上開帳戶內；另有其他遭詐騙集團成
    員詐騙之被害人高志龍陷於錯誤將款項匯入江良昇在台新銀
    行中和分行所開設之00000000000000000 號帳戶後，「小陳
    」等詐欺集團成員，再於93年3 月18日將該17,000元匯入被
    告丁○○○之上開帳戶內，藉此掩飾因詐欺犯罪所得之財物
    後，再趁機提領。因認被告甲○○、丁○○○係涉犯刑法第
    30條第1項、第340條之幫助常業詐欺罪嫌，及修正前洗錢防
    制法第9條第1項之幫助洗錢罪嫌。
二、按犯罪事實應依證據認定之，無證據不得推定其犯罪事實，
    又不能證明被告犯罪者，應諭知無罪之判決，刑事訴訟法第
    154 條、第301 條第1 項分別定有明文。次按刑事訴訟法上
    所謂定犯罪事實之證據，係指足以認定被告確有犯罪行為之
    積極證據而言，該項證據自須適合於被告犯罪事實之認定，
    始得作為斷罪之資料，而認定不利於被告之事實，須依積極
    證據，苟積極證據不足為不利於被告事實之認定時，即應為
    有利於被告之認定，更不必有何有利之證據。最高法院著有
    40年臺上字第86號判例、30年上字第816 號判例可據。再者
    ，認定犯罪事實所憑之證據，無論為直接證據或間接證據，
    其為訴訟上之證明，須於通常一般之人均不致於有所懷疑，
    而得確信其為真實之程度者，始得據之為有罪之認定，倘其
    證明尚未達到此一程度，而於通常一般人仍有合理之懷疑存
    在，尚未達於可確信其真實之程度者，在該合理懷疑尚未剔
    除前，自不能為有罪之認定，復有最高法院76年臺上字第49
    86號判例、94年度臺上字第2033號等判決可參。
三、訊據被告甲○○、丁○○○均堅詞否認涉有幫助常業詐欺、
    幫助洗錢等罪嫌，被告甲○○辯稱，其係職司犯罪偵查之憲
    兵，為調查人蛇集團而誤入詐騙集團陷阱，在詐騙集團成員
    恐嚇下，不得已始將該中國信託商業銀行帳戶之帳號及密碼
    告知詐騙集團成員，並無幫助常業詐欺、幫助洗錢之犯意等
    語；而被告丁○○○則辯稱，其所開設之建華商業銀行帳戶
    ，係其所經營之永安徵信公司日常業務往來所用，迄今並未
    遺失，該17,000元之匯款係一名客戶所匯入，並不知該帳戶
    遭詐騙集團成員利用等語。
四、就被告丁○○○無罪部分：
  (一)經查，建華商業銀行信義分行（即更名後之永豐商業銀行敦
    南分行）所設帳號00000000000000000 號帳戶，戶名為永安
    徵信有限公司，被告丁○○○為該公司負責人，該帳戶係於
    90年6 月12日設立乙節，有開戶申請書、營利事業登記證、
    公司執照各1 件在卷可查（見93年偵字第14338 號卷第322
    至326 頁）。嗣於93年3 月18日，確有17,000元之款項由江
    良昇在台新銀行中和分行所開設之00000000000000000 號帳
    戶匯入等情，復有該行97年1 月11日函所附交易往來明細1
    件附於本院卷(二)可查。觀之上述交易往來明細，可見於93年
    3 月18日以後，上述永安徵信公司帳戶仍有多筆款項進出，
    足見該帳戶之交易並無異常之處。況該永安徵信公司帳戶迄
    今未曾列為警示帳戶，亦經該行函文說明屬實。是被告丁○○○所辯，已非全然子虛。
  (二)次查，前述台新銀行中和分行帳戶係江良昇於93年2 月24日
    所開設，此有客戶基本資料表、印鑑資料卡各1 件在卷可佐
    （見93年他字第2162號卷第75至77頁）。而江良昇於警詢中
    供稱：「我是從中國時報廣告欄看到廣告而與其聯繫，約在
    臺北市○○路○ 段的泡沫紅茶店交易，存摺、印鑑加上提款
    卡賣1,000 元，帳戶賣出後，我就沒有與他們聯繫」等語（
    見93年偵字第14338 號卷第104 頁）。固足證明江良昇確將
    其台新銀行中和分行之上開帳戶提供予詐騙集團成員使用。
    然證人即永安徵信公司員工乙○○於本院審理中亦具結證稱
    ：「我從92年2 月間起至93年8 月間止任職於永安徵信公司
    擔任業務經理，客戶如需購置徵信器材，我們會向客戶提出
    建議，客戶如果同意，就會向客戶收訂金，金額是所購置器
    材價格的一半，以便我們向工廠訂貨時支付訂金，並確保客
    戶會來取貨。大約於93年3 月間，有一名游姓客戶打電話來
    詢問徵信器材的價格，說要2 組針孔器材和1 組汽車追蹤器
    ，我回報價格為34,000元左右，並告訴他公司在建華銀行帳
    戶的帳號，對方隔天就匯款17,000元到公司帳戶，之後我就
    去訂貨，訂到貨以後再聯絡該名客戶就聯絡不上了，該客戶
    也沒有來取貨。之後也有其他客人匯款到我們公司的上開帳
    戶，發生此事後，該帳戶的交易也沒有發生異常情形」等語
    （見本院96年11月15日審理筆錄第11至13頁）。可見該筆自
    江良昇帳戶所轉出之17,000元款項，實係一自稱游姓之客戶
    所匯入，由此，已無從證明被告丁○○○提供帳戶供詐騙集
    團成員隱匿犯罪所得。況以永安徵信公司上開帳戶款項進出
    之頻繁程度以觀，被告丁○○○身為該公司負責人，無從逐
    一查核各筆款項之來源是否有疑。而該帳戶即便係經詐騙集
    團成員匯入該筆17,000元款項，嗣仍供正常交易使用，倘被
    告丁○○○有意提供帳戶予詐騙集團成員，焉有任令公司營
    運所得款項在該帳戶流通，而暴露於詐騙集團成員隨時可得
    取用之狀態？顯見被告丁○○○並未提供該帳戶供詐騙集團
    成員使用甚明，被告丁○○○所辯，應屬可信。
  (三)此外，並無其他積極證據足資證明被告丁○○○將上開建華
    銀行信義分行帳戶提供予詐騙集團成員，而有幫助常業詐欺
    、幫助洗錢之犯行。既然不能證明被告丁○○○有此犯行，
    依照前開說明，自應為被告丁○○○無罪之諭知。
五、就被告甲○○無罪部分：
  (一)經查，被告甲○○所有之中國信託商業銀行新竹分行帳號00
    00000000000 號帳戶，係於89年7 月14日開設乙節，有該行
    開戶資料表1 件在可查（見93年偵字第14338 號卷第138 至
    14 0頁）。而該帳戶自93年2 月18日起，即陸續有多筆款項
    轉入，且旋即於當日轉出，此觀之該帳戶對帳單所載即明（
    見上開卷第135 頁以下）。其中被害人劉建宏固於93年2 月
    25日因受詐騙集團成員詐騙而陷於錯誤，將99,989元轉帳至
    被告甲○○上開中國信託商銀帳戶，然該款項旋即於同日匯
    出至丙○○於93年2 月20日在誠泰銀行東台北分行（現更名
    為新光商業銀行）所開設之帳號000000000000號帳戶等情，
    除有本院卷附開戶資料1 件在卷可佐（見本院卷(一)第129 至
    131 頁）外，亦經證人劉建宏於本院審理中具結證稱：「對
    方打電話來說受討債公司的人委託，要我拿錢出來解決，否
    則要我的一隻手或一隻腳，對方有我的個人基本資料，包括
    身分證字號、出生年月日、住家及公司住址，我怕對我家人
    不利，就依對方的指示匯款，後來我覺得不對勁，隱隱覺得
    被騙，就去報警」等語（見本院96年11月15日審理筆錄第3
    至5 頁）屬實。而丙○○於警詢中供稱：「帳號00000000
    0000號帳戶係其親自開戶，之後將密碼變更為6926，就連同
    提款卡、印章及存摺賣給專門收購的不明男子，代價為1,00
    0 元至1,200 元左右，其均未使用過該帳戶」等語（見本院
    94年簡字第12 74 號卷第77頁）。顯見被害人劉建宏確係遭
    詐騙集團成員詐騙而將款項匯入被告甲○○之上開帳戶無誤
    。
  (二)次查，被告甲○○於93年2 月18日在誠泰銀行新竹分行設立
    帳號0000000000000 號活期儲蓄存款帳戶後，亦於同年月24
    日自該帳戶分別匯款739,986 元、434,149 元及148,732 元
    轉入其上開中國信託商業銀行新竹分行帳戶，上開款項均旋
    即以語音轉帳方式匯出至丙○○所開設之上述000000000000
    號帳戶內，此觀之本院卷附歷史交易查詢報表即知（見本院
    卷(一)第108 頁）。對照被告甲○○誠泰銀行新竹分行之上開
    帳戶交易往來明細（見本院卷(二)），被告甲○○匯款上述73
    9,986 元及434,149 元，係將其該時帳戶內之全部餘額匯出
    一空後，旋即於款項存入後，再於同日一次將餘額148,732
    元再次匯出一空。而由中國信託商業銀行新竹分行之交易明
    細顯示，上開三筆款項均立即以語音轉帳方式轉出至丙○○
    之帳戶，時間分別於24日上午7 時14分12秒、8 時44分36秒
    及翌日（即25日）晚間20時24分37秒，此觀之語音業務電話
    轉帳對帳單即明（見93年偵字第14337 號卷第118 頁）。倘
    被告甲○○將其中國信託商業銀行新竹分行之帳戶提供予詐
    騙集團成員使用而幫助詐欺，何以亦將其自有款項亦匯入供
    詐騙集團成員使用之帳戶內並供其等提領？況被告甲○○仍
    持有該帳戶之存摺（見93年偵字第14337 號卷第122 頁以下
    ），與一般將帳戶之金融卡、存摺暨密碼一併提供詐騙集團
    成員之模式亦有所不同，是被告甲○○辯稱，其因受詐騙集
    團成員脅迫而將語音轉帳密碼提供予詐騙集團成員乙節，應
    非全然無稽。
  (三)再者，被告甲○○上開中國信託商銀帳戶以語音轉帳方式匯
    出至丙○○帳戶之大筆款項，其中於93年2 月23日向中國信
    託商銀申請現金卡，翌日即動撥10萬元，同日並申貸信用貸
    款294,970 元，撥入其在誠泰銀行新竹分行所設之上開帳戶
    內，而同日另向誠泰銀行新竹分行申辦現金卡，當日動撥10
    萬元，並申請小額貸款40萬元，撥入其設於同行之帳戶內，
    此復有現金卡申請書及借款契約書各2 件附於本院卷(二)可查
    。由被告甲○○在短期間內大量向金融機構借貸，而借得之
    款項匯入其上述誠泰銀行新竹分行帳戶後，竟全數轉入上開
    中國信託商銀新竹分行帳戶，旋即再轉入詐騙集團成員所收
    購之丙○○帳戶內，倘被告甲○○將其中國信託商銀新竹分
    行帳戶提供予詐騙集團成員使用，何以將向金融機構借貸所
    得款項全數匯入供詐騙集團成員提領？此實有悖於常情，更
    可見被告甲○○所辯可信。
  (四)此外，再觀之被告甲○○之中國信託商業銀行新竹分行帳戶
    往來狀況，該帳戶於92年12月22日有利息收入1 元後，自93
    年2 月18日起突有小額語音轉帳20元至帳號00000000000 號
    之帳戶，該帳戶乃戊○○在第一商業銀行興嘉分行所開設。
    而證人戊○○於本院審理中具結證稱：「我的朋友辜畢亨向
    我借用帳戶存摺，並請我順便辦理語音轉帳，之後我就將存
    摺及語音轉帳的密碼交給我的朋友，之後我就沒有使用過該
    帳戶，我朋友也沒有將該帳戶存摺還我，我不知道甲○○的
    帳戶會有款項匯到我的帳戶」等語（見本院97年1 月17日審
    理筆錄第3 至5 頁）。既被告甲○○並非與戊○○熟識，何
    以有此等不尋常之20元小額款項以電話語音方式匯入戊○○
    之帳戶內？益見被告甲○○辯稱其係受詐騙集團成員之指示
    由其中國信託商業銀行新竹分行帳戶匯出款項乙節為可信。
  (五)此外，復無其他積極證據足資證明被告甲○○將上開中國信
    託商銀新竹分行帳戶提供予詐騙集團成員，而有幫助常業詐
    欺、幫助洗錢之犯行。既然不能證明被告甲○○有此等犯行
    ，依照前開說明，亦應為被告甲○○無罪之諭知。
六、原審未察，遽為被告有罪之判決，尚有未當。被告丁○○○
    、甲○○上訴指摘原判決不當，為有理由，應由本院將原判
    決撤銷，另為諭知該二名被告無罪之判決。又本件既為被告
    無罪之諭知，依刑事訴訟法第451 條之1 第4 項第3 款之規
    定，即屬不得以簡易判決處刑之案件，依同法第455 條之1
    第3 項、第452 條，準用第369 條第2 項之規定，本件自應
    撤銷原審判決，改依第一審通常程序審判（參見法院辦理刑
    事訴訟簡易程序案件行注意事項第14點，司法院刑事法律專
    題研究（五）法律問題研討第132 則參照），併此敘明。
七、被告丁○○○於審判期日經合法傳喚，無正當理由不到庭，
    爰不待其陳述，逕以一造辯論而為判決。
據上論斷，應依刑事訴訟法第455 條之1 第1 項、第3 項、第45
2 條、第371 條、第369 條第1 項前段、第364 條、第301 條第
1項 前段，判決如主文。
中    華    民    國    97    年    2     月    15    日
                  刑事第十四庭  審判長法  官  林海祥
                                      法  官  許炎灶
                                      法  官  汪怡君
上列正本證明與原本無異。
如不服本判決，應於送達後十日內敘明上訴理由，向本院提出上
訴狀。
                                      書記官  李郁禎
中    華    民    國    97    年    2     月    20    日


司法院資訊處製作；財團法人民間司法改革基金會備份。
